臺灣臺北地方法院民事判決　　　　　　　99年度訴字第2412號
原　　　告　方寶慶
訴訟代理人　邱群傑律師
複　代理人　吳青峰律師
　　　　　　許卓敏律師
被　　　告　黃晴晨
訴訟代理人　劉大新律師
上列當事人間請求清償債務事件，本院於民國100年4月13日言詞
辯論終結，判決如下：
    主  文
被告應給付原告新臺幣壹佰零萬肆仟貳佰壹拾肆元，及自民國
九十九年三月二十二日起至清償日止，按週年利率百分之五計算
之利息。
原告其餘之訴駁回。
訴訟費用由原告負擔三分之二，餘由被告負擔。
本判決原告勝訴部分於原告以新臺幣拾伍萬元為被告供擔保後
，得假執行；但被告如以新臺幣壹佰零萬肆仟貳佰壹拾肆元為
原告預供擔保，得免為假執行。
其餘假執行之聲請駁回。
    事實及理由
壹、程序方面：
    按訴狀送達後，原告不得將原訴變更或追加他訴；但不甚礙
    被告之防禦及訴訟之終結者，不在此限，民事訴訟法第255
    條第1項第7款定有明文。查原告起訴時聲明原為：被告應給
    付原告新臺幣（下同）318萬2,934元，及自起訴狀繕本送達
    翌日起至清償日止，按年息5%計算之利息；嗣於本院民國99
    年9月24日準備程序期日時當庭追加表示：原告願供擔保，
    請准宣告假執行。核其所為之追加，對被告之防禦及訴訟之
    終結均無甚礙，自與首揭規定相符，而應准許，先予說明。
貳、實體方面：
一、原告起訴主張：兩造婚前原係男女朋友關係，因被告於87年
    11月間向原告表示自己積欠多筆債務，無力清償，商請原告
    先代為清償，待日後其有能力時再行償還。原告念及舊情，
    遂同意按月為被告代償其積欠中國信託、花旗銀行、匯豐銀
    行及台新銀行等銀行之信用卡債務、對萬泰銀行、玉山銀行
    、美國運通銀行及花旗銀行之信用貸款，及多筆互助會款等
    債務，並於87年12月7日起至90年3月27日止，陸續自中國信
    託商業銀行中崙分行所開立之0000000000000、00000000000
    00號帳戶內（以下合稱系爭原告所有之中國信託帳戶）匯出
    共計318萬2,934元。詎被告屢經催討仍拒不返還任何借款，
    原告自得依消費借貸之法律關係，請求被告返還上開借款。
    至被告另稱原告從未向其進行催告，然兩造既未約定還款期
    限，則原告亦非不得以起訴狀併為催告之通知等語。並聲明
    ：(一)被告應給付原告318萬2,934元，及自起訴狀繕本送達之
    翌日起至清償日止，按年息5%計算之利息；(二)願供擔保請准
    宣告假執行。
二、被告則以：原告雖主張被告尚有上開借款未還，然原告亦從
    未依民法第478條後段對被告進行催告，是原告逕予起訴，
    已不合法。又被告固曾於87年間委請原告代為清償卡債，並
    約定被告事後應分5年按月攤還，然此一法律關係並非借貸
    ，而係被告同意借與原告150萬元投資款（下稱系爭投資款
    ）之對價。且原告代為清償之數額亦非其主張之318萬2,934
    元，而係僅有168萬2,934元；被告更已於88年至92年間陸續
    清償完畢；此觀原告於提起本訴前，長達10餘年間均未曾向
    被告催討任何欠款，益徵其實。是原告依消費借貸之法律關
    係，請求被告返還其代償之168萬2,934元，顯屬無據。至原
    告聲明請求數額中之其餘150萬元部分（168萬2,934元＋150
    萬元＝318萬2,934元），雖確經原告以匯款方式，按月匯入
    5萬4,000元至被告在萬泰銀行所設立之000000000000號帳戶
    內（下稱系爭被告所有之萬泰銀行帳戶），而堪認收受無誤
    ，然此亦非借款之交付，而係原告為返還被告上開150萬元
    投資款所為之給付，故被告自不負有返還原告150萬元借款
    之義務等語置辯。並聲明：(一)原告之訴及假執行之聲請均駁
    回；(二)願供擔保請准免為假執行。
三、原告主張其自87年12月7日起至90年3月27日止，曾陸續自系
    爭原告所有之中國信託兩帳戶內，匯出共計318萬2,934元至
    被告指示之各個帳戶中等事實，為兩造所不爭，並有被告親
    書之債務明細表、系爭原告所有之中國信託帳戶交易往來明
    細表及歷次匯款憑條等物附卷可稽（分見本院卷第6頁、第1
    5頁至第46頁、第47頁至第69頁、第70頁至第93頁），堪信
    為真。
四、然原告另主張上開318萬2,934元之匯款，均係為被告清償卡
    債、信用貸款及互助會款之債務，且被告迄今從未清償等情
    ，則為被告所否認，並以前揭情詞置辯。是本件所應審究者
    厥在於：(一)原告是否已依民法第478條後段向被告為催告？
    原告可否逕行提起本訴？(二)原告將系爭318萬2,934元匯入被
    告指定帳戶之目的為何？原告主張上開匯款全係借與被告以
    供清償債務等情，是否為真？(三)如確有借貸關係存在，則本
    件借與之數額為若干？(四)承上，被告辯稱縱有借貸關係存在
    ，被告亦已全數清償完畢一節，是否可採？(五)如僅為部分清
    償，則原告仍得請求返還之數額又為多少？茲分述如下：
  (一)原告是否已依法向被告為催告？
    按消費借貸未定返還期限者，借用人得隨時返還，貸與人亦
    得定1個月以上之相當期限催告返還，此固為民法第478條後
    段所明定。然所謂貸與人得定1個月以上之相當期限催告返
    還，非謂貸與人之催告必須定有期限，祇須貸與人有催告之
    事實，而催告後已逾1個月以上相當期限者，即應認借用人
    有返還借用物之義務（最高法院73年台抗字第413號判例意
    旨參照）。又原告既已對被告起訴，起訴狀繕本並於99年3
    月21日送達被告（見本院卷第101頁），自可認原告已對被
    告為催告，且截至本案於100年4月13日言詞辯論終結之日止
    ，為時遠逾1個月以上，可知縱本件借貸未定有返還期限，
    亦應認原告之請求與民法第478條規定相符。是被告執此指
    稱原告起訴為不合法云云，洵屬無據。
  (二)原告主張兩造間有借貸關係存在，是否有據？如是，則本件
    借與金額應為若干？
  1.次按當事人主張有利於己之事實者，就其事實有舉證之責任
    ，民事訴訟法第277條前段定有明文。又稱消費借貸者，謂
    當事人一方移轉金錢或其他代替物之所有權於他方，而約定
    他方以種類、品質、數量相同之物返還之契約，此亦為民法
    第474條第1項所明定。準此，倘當事人主張有金錢借貸關係
    存在，須就其發生所須具備之特別要件即金錢之交付及借貸
    意思表示互相一致負舉證之責任；若僅證明有金錢之交付，
    未證明借貸意思表示互相一致者，尚不能認為有金錢借貸關
    係存在（最高法院81年度台上字第2372號裁判意旨參照）。
  2.查原告曾自系爭中國信託兩帳戶內匯出318萬2,934元至被告
    指定之各個帳戶中之事實，已經本院認定如前，是原告主張
    其確曾交付被告318萬2,934元等情，尚屬有據。
  3.然原告另稱其為被告清償之銀行信用卡卡債、信用貸款及互
    助會款等債務數額高達318萬2,934元一節，則僅經被告就其
    中168萬2,934元部分表示不爭執（見本院卷第358頁），並
    辯稱其餘150萬元部分並非借款，而係原告為返還先前150萬
    元投資款所為之清償。依前揭說明，原告既主張系爭318萬
    2,934元之匯款均係借款，揆諸前揭說明，即應由原告就被
    告確有向其借貸如上數額之意思一事，負舉證責任。
  4.而查，原告主張上開150萬元確為借款一節，無非係以被告
    親書之還款明細表及證人即原告之妻林安妮之證言為據。然
    ：
  (1)倘細繹前揭還款明細表中有關上開150萬元部分之記載，則
    可見該部分僅載為「150萬元月付809─>000000000000每月5
    4,228」，相較於該明細表內其他19筆還款明細，均有一一
    載明還款對象、債務種類為卡債、信用貸款、個人借貸或互
    助會款等情顯有不同（見本院卷第6頁、第7頁），則該筆15
    0萬元匯款之目的究竟為何；苟同屬代償債務之用，又何以
    未如其他紀錄清楚記載債務內容，均非無疑。
  (2)且原告事後雖又稱，此部分係因被告曾挪用其公公之150萬
    元，需分期償還，故央求原告按月代償5萬4,228元，原告遂
    自87年12月起至90年2月止，每月匯入5萬4,000元（即本院
    卷附附表編號17、30、38、52、64、87、m、111、117、o、
    124、p、139、q、s、148、152、155、159、163、166、t、
    176部分），最後一期即90年3月26日，再匯4萬2,000元至系
    爭被告所有之萬泰銀行帳戶內（即上開附表編號u之部分，
    見本院卷第14頁），共分28期，總計恰好匯入150萬元云云
    ，並以原告所有之系爭中國信託帳戶對帳單為證。然經細繹
    上開兩帳戶90年3月份之交易明細後，均查無原告有如其所
    稱在90年3月26日匯出最後一筆4萬2,000元之紀錄（分見本
    院卷第206頁至第207頁、第215頁）；甚於系爭被告所有之
    萬泰銀行帳戶對帳單中，亦未能發現有於該日匯入4萬2,000
    元之事實（見本院卷第178頁至第179頁）。足見原告所稱上
    開150萬元之匯款經過，亦與事證不符，是則原告所言是否
    為真，確屬有疑。
  (3)反觀被告辯稱：原告之所以陸續自87年12月29日起至90年10
    月31日止，按月匯入5萬4,000元，乃因原告前以投資為由，
    向被告借得150萬元之投資款，原告承諾按月攤還，並以年
    息18%加計利息，經計算結果，原告本應分3年按月攤還5萬
    4,228元予被告等情，則核與系爭被告所有之萬泰銀行帳戶
    交易明細所示，自87年12月29日起至90年10月止，均有一筆
    5萬4,000元之匯款匯入（除88年7月份、89年2月份、89年4
    月份、90年1月份、90年3月份、90年7月份外）之情形大致
    相符（見本院卷第171頁至第180頁）；而其中雖有部分月份
    匯入金額高於5萬4,000元、或少於該數額，惟衡諸兩造間本
    有前述其他代償債務之關係存在，且資金之給付未必均以匯
    款為之，堪認此部分不合尚與被告所述上情無甚矛盾。果爾
    ，則倘原告主張前揭每月5萬4,000元之匯款為借款等語為真
    ，原告豈會刻意隱匿其於90年4月份以後仍有持續匯款之事
    實，而甘於捨棄此部分借款返還請求權？此實殊難想像，由
    此益見原告主張系爭150萬元之匯款為借款，難認屬實。
  (4)又原告另以被告如真有150萬元可借與原告，何不逕行用以
    清償自己之卡債，又僅圖年息18%之利息利益，反願繼續向
    銀行繳納高達年息20%之循環利息，而認被告所辯不合常情
    一節，固非全然虛妄，惟被告因一次將卡債清償完畢、或將
    資金借與原告以獲上開利息報酬，究以何一結果為有利，本
    非以利率為唯一比較基準，況被告亦已陳明該150萬元現金
    乃其公公所有，其係以代為辦理優惠定存為由而取得等語明
    確，可見倘被告將該150萬元一次用於清償卡債，則日後確
    即可能發生無法依約定按月給付利息予其公公之困境，是原
    告徒憑前詞即遽認被告絕無將150萬元借與原告之可能云云
    ，亦有速斷。
  (5)而證人林安妮雖稱：被告為原告之朋友，曾欠原告錢，但都
    沒有還過等語（見本院卷第136頁至第137頁），然衡諸證人
    林安妮係原告之妻，本難期證人林安妮所為證言全然客觀而
    無偏頗。且證人林安妮亦稱，其是在89年時才和原告在一起
    （見本院卷第137頁），則其對於兩造間在87年間是否曾成
    立借貸契約、確切數額為何，或被告於89年前曾否清償部分
    債務等重要事項，自無親身見聞之可能；遑論證人林安妮始
    終均僅空泛陳稱被告有欠原告錢云云，而未具體指明所欠數
    額及各次借貸經過。是其所為證言，自不足採為有利於原告
    之認定，併予敘明。
  (6)基上，原告主張其自87年2月起至90年2月止，按月匯入5萬4
    ,000元，及90年3月26日匯入4萬2,000元，共計150萬元之匯
    款均為借款云云，要難採信為真。原告此部分主張，應屬無
    據，不應准許。
  5.至被告雖僅自承原告曾為其代償卡債，數額共達168萬2,934
    元之事實，而仍堅稱此一代償款項性質上並非借款。然被告
    既亦不否認，兩造已約定被告事後應分5年按月攤還上開代
    償款項（見本院卷第199頁），則即使不論兩造上開約定內
    容與民法借貸契約之要素實際上並無二致，被告依約均負有
    償還168萬2,934元予原告之義務，此實至為酌然。
  (三)被告辯稱由原告代償之168萬2,934元部分，其已向原告全數
    清償完畢一節，是否為真？原告可得請求返還之數額為何？
  1.承上，被告依約應返還168萬2,934元予原告等情，既經認定
    如上，則堪認原告對其此部分主張業已善盡證明之責。是被
    告復稱此部分債務均已清償完畢，則被告就該等清償抗辯之
    事實，即應負舉證之責。倘其未能舉出證明方法或僅以空言
    爭執者，即應認定其抗辯事實非真正，而為被告不利益之裁
    判（最高法院18年台上字第1679號、2855號及28年上字第19
    20號判例意旨參照）。
  2.而被告雖辯稱上開168萬2,934元之債務，已先於88、89年間
    以被告當時任職之荷蘭銀行薪資帳戶（帳號：0000000000號
    ）陸續轉帳至原告所有系爭中國信託兩帳戶內，以清償部分
    債務，90年遭荷蘭銀行資遣後，即改以現金方式清償，迄今
    已全數清償完畢等語。然經本院依其聲請向中國信託及荷蘭
    銀行（現已由澳盛銀行承受）調閱兩造前揭帳戶之交易明細
    並行交互比對後，被告亦不否認其中僅有20筆匯款紀錄，數
    額總計64萬8,720元部分可資證明已經清償（見本院卷第341
    頁）；至於其餘部分，則核無原告有自被告收受任何款項之
    事實。此外，復未見被告提出何等其他事證，以證明確有匯
    款或交付現金之事實，揆諸前揭說明，自無從認定被告此部
    分清償抗辯為真。
  3.被告雖又稱：被告雖未能就前揭64萬8,720元以外部分，提
    出匯款憑證或其他直接證據以為清償之證明，然原告10餘年
    來均未向被告催討該部分欠款，果非因被告實已全數清償完
    畢，原告豈有放任被告無須清償之可能？故尚非不得本於經
    驗法則，推論被告已為清償之事實等語。惟衡諸兩造於婚前
    本為男女朋友關係，要屬熟識，且在被告自承原告為其代償
    之168萬2,934元範圍內，亦未見原告曾要求被告加計利息、
    或提供其他擔保，則原告稱：其當初願意為被告代償上開債
    務，係念及二人舊情，方同意援助被告等語，並非全然虛妄
    。如是，則原告於此10年間，縱未積極催告被告應返還其餘
    欠款，亦有可能係出於2人間之情誼，或被告有何展延之請
    託所致，尚難遽認有何違反經驗法則可言。是被告僅執此辯
    稱應推認其已全數清償完畢云云，亦難謂為有理由。
五、綜上所述，原告主張自己曾為被告代償債務，數額計達318
    萬2,934元，無非僅以原告有將上開款項匯入被告指定帳戶
    之事實為憑。然除被告就其中168萬2,934元應予返還不爭執
    外，原告就兩造間對於其餘150萬元究否係因借貸而交付一
    點，則均未舉證以實其說，依前揭舉證責任分配原則，要難
    認原告就此已善盡其舉證責任，其請求返還150萬元部分，
    自無從准許。而被告雖辯稱其已將前揭168萬2,934元全數清
    償完畢，然被告亦僅能證實其曾償還原告64萬8,720元，其
    餘部分則乏其據，自難採信。從而，原告主張系爭借款債權
    之數額在103萬4,214元之範圍內（計算式為：3,182,934－
    1,500,000－648,720＝1,034,214），及自起訴狀繕本送達
    被告翌日起即99年3月22日起至清償日止，按年息5%計算之
    利息部分，為有理由，應予准許；逾此部分之請求，則無理
    由，應予駁回。
六、兩造陳明願供擔保，聲請宣告假執行及免為假執行，經核原
    告勝訴部分，合於法律規定，爰酌定相當之擔保金額宣告之
    ；原告其餘假執行之聲請，因該部分訴之駁回而失所依據，
    應予駁回。
七、本件事證已臻明確，兩造其餘攻擊防禦方法及所提證據，核
    與本件判決結果不生影響，爰不另一一論述，併予敘明。
八、訴訟費用負擔之依據：民事訴訟法第79條。
中    華    民    國    100    年    4    月    27    日
                  民事第三庭  審判長  法  官  郭美杏
                                      法  官  林惠霞
                                      法  官  吳若萍
以上正本係照原本作成。
如對本判決上訴，須於判決送達後20日內向本院提出上訴狀。如
委任律師提起上訴者，應一併繳納上訴審裁判費。
中    華    民    國    100    年    4    月    27    日
                                      書記官  劉英權